【裁判字號】    96,易,114
【裁判日期】    970425
【裁判案由】    違反商標法等
【裁判全文】
臺灣桃園地方法院刑事判決               96年度易字第114號
公  訴  人  臺灣桃園地方法院檢察署檢察官
被      告  丙○○
選任辯護人  陳志勇律師
選任辯護人  趙建和律師
上列被告因違反商標法案件，經檢察官提起公訴（95年度偵字第
1666號、95年度偵字第3546號），本院判決如下：
    主  文
丙○○明知為未得商標權人同意，於同一商品，使用相同之註冊
商標之商品而販賣，處有期徒刑陸月，如易科罰金，以銀元佰
元即新臺幣玖佰元折算壹日，減為有期徒刑月，如易科罰金，
以銀元佰元即新臺幣玖佰元折算壹日。扣案之仿冒香菸佰伍
拾肆包，均沒收。
    事  實
一、丙○○係址設桃園縣八德市○○路132 號1 樓「盈裕商行（
    又名自由聯盟生鮮超市）」負責人，從事販賣日常民生用品
    、生鮮食品及菸酒等物，其明知「長壽及圖」商標圖樣，係
    臺灣菸酒股份有限公司向經濟部中央標準局（現改制為智慧
    財產局，以下均簡稱為智慧財產局）申請註冊，取得商標專
    用權之商標，在相關菸酒市場上已行銷多年，均屬相關大眾
    所熟知之商標圖樣，未經該商標權人之同意或授權，不得擅
    自使用，竟意圖營利而基於販賣仿冒上開商標菸品之犯意，
    於民國94年5 月間某日，由不詳管道，以不詳價格，購入仿
    冒上揭商標包裝之仿冒白長壽香菸1 箱（共50條、每條10包
    、計500 包）後，旋即於同年5 月間某日，以新臺幣（下同
    ）15,800元之價格出售予在桃園縣中壢市○○路29號經營「
    桃吉商行（又名上青生鮮超市）」之甲○○、乙○○兄弟。
    嗣因習慣購買此種菸品之客戶向甲○○、乙○○兄弟反應此
    批購入後賣出之香菸品質有異，經抽樣2 包送請檢驗確認為
    仿冒品後，始為警循線於94年12月7 日查悉上情，並在甲○○、乙○○兄弟主動配合下查扣販賣後仍剩存之仿冒品354
    包（35條又4 包）。
二、案經臺灣菸酒股份有限公司訴由桃園縣政府警察局中壢分局
    報請臺灣桃園地方法院檢察署檢察官偵查起訴。
    理  由
壹、證據能力部分：
一、證人乙○○、甲○○於警詢陳述，均係屬被告以外之人於審
    判外之陳述，乃屬傳聞證據，被告及其辯護人均否認證人乙○○、甲○○於警詢陳述之證據能力，故渠等於警詢陳述，
    均無證據能力。
二、按被告以外之人於偵查中向檢察官所為陳述，除顯有不可信
    之情況者外，得為證據，同法第159 條之1 第2 項定有明文
    。偵查中對被告以外之人（包括證人、鑑定人、告訴人、被
    害人及共同被告等）所為之偵查筆錄，或被告以外之人向檢
    察官所提之書面陳述，性質上均屬傳聞證據。惟現階段刑事
    訴訟法規定檢察官代表國家偵查犯罪、實施公訴，依法其有
    訊問被告、證人及鑑定人之權，證人、鑑定人且須具結，而
    實務運作時，檢察官偵查中向被告以外之人所取得之陳述，
    原則上均能遵守法律規定，不致違法取供，其可信度極高，
    職是，被告以外之人前於偵查中已具結而為證述，除反對該
    項供述得具有證據能力之一方，已釋明「顯有不可信之情況
    」之理由外，不宜以該證人未能於審判中接受他造之反對詰
    問為由，即遽指該證人於偵查中之陳述不具證據能力。查本
    案證人乙○○於檢察官偵查中所為之陳述，其未曾提及檢察
    官在偵查時有不法取供之情形，反對該項供述得具有證據能
    力之被告及其辯護人，亦未釋明上開供述有顯不可信之情況
    ，況證人乙○○於本院審理時亦經當事人行使詰問權，則渠
    於偵查中之證言自具有證據能力。
三、按「被告以外之人於審判外之陳述，雖不符前4 條之規定，
    而經當事人於審判程序同意做為證據，法院審酌該言詞陳述
    或書面陳述作成時之情況，認為適當者，亦得為證據。當事
    人、代理人或辯護人於法院調查證據時，知有第159 條第1
    項不得為證據之情形，而未於言詞辯論終結前聲明異議者，
    視為有前項之同意」為刑事訴訟法第159 條之5 所明定。以
    下所援引證人於審判外之陳述證據及文書證據，被告及辯護
    人於言詞辯論終結前均表示無意見，本院認為適當，該等證
    據均非違法取得之證據，且或係從事業務之人於業務上製作
    之證明文書、紀錄文書，核無顯不可信情況，故依同法第15
    8 條之4 反面解釋、第159 條之4 第2 款得為證據。
貳、實體部分：
一、訊據被告丙○○矢口否認有何販賣仿冒品之犯行，並辯稱：
    我不確定我賣給桃吉商行乙○○的香菸是否即為甲○○送鑑
    之香菸，我沒有賣假菸，且我只有跟臺灣菸酒股份有限公司
    購買香菸云云。經查：本案系爭送鑑之白長壽香菸，確為仿
    冒品，並非臺灣菸酒股份有限公司生產之產品，業據證人丁○○於本院審理時證述明確，並有臺灣菸酒股份有限公司臺
    北菸廠94年11月11日臺菸酒北菸品字第0940004853號函在卷
    可稽（見95年度偵字第3546號偵查卷第39頁）。是以本件首
    應審究者，厥為系爭扣案送鑑之香菸，是否為被告所出售，
    ，其理由詳見如下：
  (一)證人甲○○於本院審理時具結證述：我弟弟乙○○是桃吉商
    行負責人，而我則擔任店長，於94年5 月間我們有向盈裕商
    行購買1 箱白長壽香菸，是我弟弟乙○○去買的，後來我有
    把香菸拆封賣掉，客戶向我們反應香菸有問題，因為煙草會
    有黃黃一點一點的，所以才拿該箱剩下尚未出售的香菸到公
    賣局去檢驗有無問題，公賣局跟我說我拿來的香菸全部都是
    假菸，而且當時公賣局就煙草的外觀為何會有黃色一點一點
    的，也無法解釋。我們除了於94年5 月那次向盈裕商行購買
    香菸外，就我所知，並沒有再向盈裕商行購買過香菸，我們
    從盈裕商行買菸回來後，並沒有立即出售，隔了約1 、2 個
    月才拆箱拿出來賣，因為我們先把原向公賣局購入的香菸賣
    掉後，才開始出售從盈裕商行購買的香菸，之所以向盈裕商
    行購買香菸，是因為我弟弟乙○○是賣奶粉的業務，平常與
    盈裕商行有業務上的往來等語綦詳（見本院卷第195 頁至第
    198 頁），核與證人乙○○於本院審理時具結證稱：94年5
    月間，是我本人去向盈裕商行購買1 箱香菸，因為當時要漲
    價了，公賣局配給我們的菸不夠賣，而我本身是在跑業務的
    ，剛好經過盈裕商行，所以就向該商行老闆娘即被告丙○○
    購買，我去購買時，盈裕商行內有2 箱尚未拆封的香菸，其
    餘均是散裝的，而我是依我向公賣局購買的價格來向盈裕商
    行購入該1 箱香菸（1 箱有50條、1 條有10包），箱子上面
    好像沒有盈裕商行的標示，但有公賣局菸種的標示，且係以
    透明膠帶黏封，於購入當時，因我們店內尚有庫存，而購入
    的香菸是整箱的，所以我們把庫存的菸放在該箱上面，等庫
    存的香菸賣完後，再拆封該箱香菸來賣，我們開始販賣後，
    客人來向我哥哥即店長甲○○反應菸有黃黃的，味道怪怪的
    ，我哥哥甲○○就拿去檢驗等語相符。又證人甲○○於本院
    審理時另具結證稱：我們跟盈裕商行購入香菸後，沒有再跟
    其他商行進過同樣的香菸，購入的是整箱白長壽軟包香菸，
    並沒有夾雜其他廠牌的菸等語明確（見本院卷第198 頁），
    復與證人乙○○咸證稱：除了這次向被告購買外，只有跟公
    賣局買過整箱的香菸等語明確，而被告亦自承：確實有出售
    1 整箱之白長壽香菸給乙○○等語，參以林氏兄弟之桃吉商
    行除了於94年5 月間向被告購買1 整箱的香菸外，並未再向
    任何商行購買1 整箱的香菸，而乙○○向被告購回之香菸是
    1 整箱並以白膠帶封住，其二人亦未將向其他商行或臺灣菸
    酒股份有限公司購買的香菸混合與該1 箱香菸放在一起，實
    不可能將香菸搞混而誤認渠等送驗之香菸是被告出售等情甚
    明。又被告自承與桃吉商行有多年業務往來，且證人甲○○
    、乙○○與被告並無任何怨恨仇隙，亦據證人甲○○、乙○○於本院審理時證述明確，而證人甲○○、乙○○之證述業
    經具結，若有不實，須擔負有期徒刑7 年以下偽證罪責，相
    較於渠等證述被告販賣仿冒商品之刑責僅為1 年以下有期徒
    刑、拘役或科或併科5 萬元以下罰金，明顯偽證罪之處罰較
    重，是渠等當無虛詞誣陷被告之虞，故證人甲○○、乙○○
    之證述自值採信。從而證人甲○○送鑑之白長壽香菸即為被
    告所出售乙情，事證至明，要無疑義。
  (二)證人即臺灣菸酒股份有限公司桃園營業處政風室主任己○○
    於本院審理時具結證稱：當時乙○○是拿了將近1 箱的長壽
    白軟包淡菸（即上揭所稱白長壽香菸）到我們中壢營業所要
    求調換香菸，因為我們公司有要求若要調換香菸，必須要將
    他們拿來的香菸送去鑑定真假，後來鑑定結果發現是假菸，
    我們就到中壢分局去報案。我當時看到香菸是用箱子裝起來
    ，箱子看起來很像、很近似我們公司的外包裝箱，上面有寫
    長壽白軟包，也有我們公司的申請註冊商標，所以會讓人誤
    認為是我們公司製作的外包裝箱，我沒有注意上面有無蓋上
    商行的印記等語明確（見本院卷第238 頁至第239 頁）。又
    證人即臺灣菸酒股份有限公司中壢營業所主任林錫宏於警詢
    時證述：甲○○於94年11月7 日下午3 時許，拿了白長壽軟
    包香菸到中壢營業所請求處理，我有抽樣2 包送臺灣菸酒股
    份有限公司台北菸廠鑑驗，確實是假菸等語綦詳（見95年度
    偵字第3546號偵查卷第35頁）。復證人即臺灣菸酒股份有限
    公司台北菸廠技士丁○○於本院審理時具結證述：本案香菸
    是我鑑定的，該香菸是桃園營業處中壢營業所主任送來的等
    語綦詳。足認本件證人丁○○所鑑定之香菸確為桃吉商行之
    甲○○拿去桃園營業處中壢營業所要求調換之香菸，即購自
    被告的香菸無訛。
  (三)被告另稱於前述時段確曾出售1 箱購自臺灣菸酒股份有限公
    司之白長壽香菸予桃吉商行之乙○○，以強調其固於前揭時
    段有出售白長壽香煙予桃吉商行，且所出售者係來自臺灣菸
    酒股份有限公司，系爭之偽煙自是與其無關。惟被告復稱出
    售該箱來自臺灣菸酒股份有限公司之香箱時，並未開立任何
    發票，又稱：我向臺灣菸酒股份有限公司購買之香菸，每季
    尚有百分之三的銷售回饋金等語，是被告果於該時段出售1
    箱向臺灣菸酒股份有限公司購買之香菸，其在出售予乙○○
    時，理應開立發票，方能據此向臺灣菸酒股份有限公司領取
    百分之三銷售回饋金，而竟未開立發票，致令平白損失百分
    之三之銷售獎金，顯與從商謀利之常情常理有違，其就此所
    辯，顯屬子虛，委無足取。另其所舉之證人即盈裕商行之店
    員戊○○於本院審理時證述：向臺灣菸酒股份有限公司購入
    之香菸，我會在箱子上蓋上盈裕商行的發票章等語，而證人
    己○○、丁○○、乙○○、甲○○均未注意本案送鑑之外包
    裝箱上面是否蓋有盈裕商行的發票章等情，業據渠等於本院
    審理時證述明確，然本案仿冒香菸自不可能是臺灣菸酒股份
    有限公司所出售予被告，業據證人林錫宏於警詢時證述明確
    ，故本案之仿冒香菸之外包裝箱上縱使未蓋有盈裕商行的發
    票章，亦無法遽以認定該香菸非係被告所出售予乙○○。辯
    護人辯護意旨雖又辯稱：自乙○○向被告購買1 箱香菸的時
    間是94年5 月間推算，應該已在94年11月前全部出售完畢，
    故本案送鑑香菸，應非係被告所出售云云，因與上述事實不
    符，且純屬辯護人臆測之詞，不足採信。
  (四)認定事實所憑之證據，並不以直接證據為限，即綜合間接證
    據，本於推理作用，為認定犯罪事實之基礎，如無違背經驗
    法則，尚非法所不許。有最高法院44年台上字第702 號判例
    可資參照。如前所述，被告是菸酒經銷商，係臺灣菸酒股份
    有限公司之合法經銷商，若其要出售白長壽香煙，理應向臺
    灣菸酒股份有限公司購買，然如前所述，本案系爭香菸既為
    被告所出售，復明顯非購自於臺灣菸酒股份有限公司，堪信
    被告係另購自於其他管道甚明。而管道來源自適法性而言，
    可區分合法與非法兩種，別無第三種可能，因此若系爭香菸
    被告係來自合法管道，卻買到偽品，其同屬為受害者，則為
    維護自身權益並基於趨吉避兇之人情之常，被告理應坦然供
    出前手，以保全己身權益並求自清，然其竟乖於常情捨此不
    為，反釜底抽薪，完全否認系爭香菸為其所出售，不僅得以
    置身事外，兼能達到隱匿前手之目的，而此舉除意在掩飾來
    源之不法外，殊難想像另有其他目的存在。又被告於本院審
    理時自承：我出售予乙○○之每條售價是在318 元至320 元
    等語，依被告所提出其向臺灣菸酒股份有限公司購買香菸真
    品時，每條未含稅價為306.70元，含稅價則為322.04元，有
    臺灣菸酒股份有限公司電子計算機統一發票在卷可稽（見本
    院卷第44頁），然本案被告出售該箱香菸時，並未開立發票
    予乙○○，當無法再向臺灣菸酒股份有限公司領取百分之三
    之銷售獎金，若其出售予乙○○之香菸確為真品，則被告顯
    係以低於成本價出售，而被告身為生意人，豈可能從事虧本
    生意？是依被告所述，可知被告出售予乙○○之本案香菸之
    價格，顯較其向臺灣菸酒股份有限公司進貨之香菸真品價格
    為低。
  (五)雖證人己○○於本院審理時具結證稱：因為像這種香菸的真
    假，目前仿冒品做得很真，有一些暗號，例如：香菸的封口
    憑證、折疊的方式、批號、外觀印刷等如何分辨，我們並不
    公開，且沒有教經銷商等語明確（見本院卷第238 頁）；又
    證人丁○○於本院審理時證述：白長壽軟包香菸的有效期間
    是9 個月，而送鑑的香菸上所印之「有效日期12.08.2005BQ
    X 」就是指這批菸是2005年3 月8 日生產的，B 是生產單位
    工廠的密碼，Q 是機台號碼，X 是生產單位工作人員早、晚
    班的號碼，X 是代表早班。6014是單支香菸上面會有的鋼印
    ，6 字頭是生產單位工廠的代號，6 就是台北廠，1 是早班
    ，04是機台的號碼。而所謂不合的意思是指，台北機台是從
    L 開始編號，04的對應號碼應該是英文字母的O ，並非Q ，
    而有關生產單位的廠別及早、晚班的記載是吻合的，只是機
    台編號不吻合。送鑑香菸的鋁箔紙較薄，鋁箔紙是香菸的內
    包裝，用來包裝香菸，外包裝係純粹紙張製作，外包裝的紙
    張外面再包覆一層BOPP膜，必需將該膜拆開後才有辦法觸摸
    到鋁箔紙。且送鑑之香菸拆封後拿出來聞有霉味，沒有拆封
    是聞不到的。另有關上揭單支香菸上之鋼印亦是要拆開後拿
    出單根才看得到的，且我也無法從本案送鑑香菸外觀判斷真
    、仿品，因為外面的印刷已經跟我們的真品一樣，所以外觀
    上無從判斷等語明確（見本院卷第284 頁至第285 頁）。雖
    本案送鑑之香菸無法從外觀包裝上判斷真、仿品，需拆開包
    裝後始能查覺，且分辨方式並不公開，亦不教導經銷商，然
    該假菸與真菸在外觀包裝上製作越近似真品、與真品毫無差
    異，越較容易取信於消費者，而使消費者誤為真品。況被告
    是菸酒經銷商，可知市面上假煙充斥，香菸應自臺灣菸酒股
    份有限公司購買，才能保證為真品，然此箱香煙既非向臺灣
    菸酒股份有限公司購買而係從其他管道以較低價格取得，復
    隱匿香菸來源，不願供出上游以自清，在在足以證明被告知
    悉是假菸而銷售圖利。故不能因扣案香菸自外觀上無法辨識
    或未公開辨識方法，即遽此推認被告不知本案香菸為假菸而
    出售之犯意。
二、按被告行為後，刑法及刑法施行法業於94年2 月2 日經總統
    以華總一義字第09400014901 號令修正公布，並於95年7 月
    1 日施行（下稱新刑法，修正前刑法下稱舊刑法），參酌最
    高法院95年5 月23日刑事庭第八次會議決議意旨，新刑法第
    2 條第1 項之規定，係規範行為後法律變更所生新舊法律比
    較適用之準據法，於新刑法施行後，應適用新刑法第2 條第
    1 項之規定，為「從舊從輕」之比較。另於比較時應就罪刑
    有關之共犯、未遂犯、想像競合犯、牽連犯、連續犯、結合
    犯，以及累犯加重、自首減輕暨其他法定加減原因（如身分
    加減）與加減例等一切情形，本於統一性及整體性原則，綜
    其全部罪刑之結果而為比較。準此而論，本案涉及法律變更
    之部分如下：
  (一)被告行為後，刑法第33條第5 款業已修正規定「罰金：新臺
    幣一千元以上，以百元計算之。」，與修正前舊刑法第33條
    第5 款規定「罰金：一元（折算為新臺幣三元）以上。」不
    同。比較新舊法結果，以舊刑法較有利於行為人，新法並無
    對被告較為有利之情形，應適用修正前刑法第33條第5 款規
    定。
  (二)另被告行為後，罰金罰鍰提高標準條例第2 條業已刪除，而
    刑法第41條第1 項前段關於易科罰金之折算標準已由舊法之
    銀元100 元、200 元、300 元修正為新臺幣1 千元、2 千元
    、3 千元，因屬科刑規範事項之變更，其折算標準為裁判時
    所應諭知，自有就新舊法規定比較之必要，經比較新舊法結
    果，以被告行為時之舊法較為有利於被告，新法並無對被告
    有較為有利之情形，自應適用修正前刑法第41條第1 項前段
    諭知易科罰金。
三、核被告所為，係犯商標法第82條之販賣仿冒商品罪。爰審酌
    被告販賣仿冒香菸，不僅侵害相關商標專用權人之權利，且
    損及我國國際形象及正常之經濟發展，甚且仿冒香菸有別於
    一般仿冒皮件、鞋類等商品，而直接危害吸煙者之健康，且
    本件查獲之仿冒煙品數量甚多，一旦流入市面，危害不難想
    像，被告犯後否認犯行之態度等一切情狀，量處如主文所示
    之刑，並依修正前刑法第41條第1 項前段規定諭知易科罰金
    之折算標準，以示懲儆。又被告行為時係在96年4 月24日以
    前，符合減刑條件，爰依中華民國九十六年罪犯減刑條例第
    2 條第1 項第3 款、第7 條、第9 條規定減其刑二分之一，
    並諭知易科罰金之折算標準。扣案之仿冒香菸共354 包均係
    仿冒品，依商標法第83條規定沒收。
據上論斷，應依刑事訴訟法第299 條第1 項前段，商標法第82條
、第83條，修正後刑法第2 條第1 項前段，刑法第11條前段，修
正前刑法第41條第1 項前段，修正前罰金罰鍰提高標準條例第2
條，中華民國九十六年罪犯減刑條例第2 條第1 項第3 款、第7
條、第9 條，判決如主文。
本案經檢察官柯博齡到庭執行職務。
中    華    民    國    97    年    4     月    25    日
                  刑事第五庭  審判長法  官  潘 政 宏
                                    法  官  吳 勇 毅
                                    法  官  陳 月 雯
以上正本證明與原本無異。
如不服本判決應於收受本判決後10日內向本院提出上訴書狀，並
應敘述具體理由，如未敘述上訴理由者，應於上訴期間屆滿後20
日內補提理由書狀於本院（均須按他造當事人之人數附繕本）「
切勿逕送上級法院」。
                                    書記官  王 峻 宏
中    華    民    國    97    年    4     月    30    日
附錄本案論罪科刑依據之法條：
商標法第82條
明知為前條商品而販賣、意圖販賣而陳列、輸出或輸入者，處1
年以下有期徒刑、拘役或科或併科新臺幣5 萬元以下罰金。


司法院資訊處製作；財團法人民間司法改革基金會備份。
